ACORDAO-COMPLETO-2453389

ACÓRDÃO 3561/2021 ATA 6/2021 - PRIMEIRA CÂMARA

VISTOS, relatado e discutidos estes autos de concessões de aposentadoria de ex-servidores do Senado Federal;
ACORDAM os Ministros do Tribunal de Contas da União, reunidos em sessão de Primeira Câmara, com fundamento no artigo 39, inciso II, da Lei 8.443/1992, ante as razões expostas pelo Relator, em: 
9.1. ordenar à Sefip que dê imediato início aos procedimentos destinados à revisão de ofício dos atos de aposentadoria de Luciana Maria Ceolin e Jozinaldo da Silva Lustosa, com fulcro no art. 54 da Lei 9.784/1999, c/c o art. 260, § 2º, do Regimento Interno do TCU, consoante previsto no Acórdão 122/2021-TCU-Plenário;
9.2. considerar ilegais os atos de aposentadoria de Luiz Faustino Lopes Neto e Luiz Carlos Pontual de Lemos, negando-lhes registro;
9.3. dispensar o ressarcimento das quantias indevidamente recebidas de boa-fé (enunciado 106 da súmula da jurisprudência predominante do TCU) ;
9.4. determinar ao Senado Federal que:
9.4.1. no prazo de 15 dias, relativamente ao ato de aposentaria de Luiz Faustino Lopes Neto, promova o destaque dos valores correspondentes à incorporação de parcelas de quintos/décimos exercidos entre 8/4/1998 e 4/9/2001, para que sejam transformados em "Parcela Compensatória" a ser absorvida por reajustes futuros, consoante decidido pelo STF no aludido RE 638.115/CE;
9.4.2. no prazo de 15 (quinze) dias, faça cessar os pagamentos ilegais identificados no ato de Luiz Carlos Pontual de Lemos, sob pena de responsabilidade solidária da autoridade administrativa omissa, até a emissão de novo ato, livre das irregularidades apontadas, a ser submetidos à apreciação do TCU no prazo de 30 (trinta) dias;
9.4.3. no prazo de 15 (quinze) dias, dê ciência do inteiro teor desta deliberação aos beneficiários dos atos considerados ilegais, esclarecendo-lhes que o efeito suspensivo proveniente da interposição de recurso não os exime da devolução dos valores percebidos indevidamente após a notificação, em caso de não provimento dos recursos porventura interpostos;
9.4.4. no prazo de 30 (trinta) dias, informe ao TCU as medidas adotadas, sem prejuízo de encaminhar comprovante da data em que os interessados tomaram conhecimento do contido no subitem anterior;
9.5. dar ciência deste Acórdão ao Senado Federal.

Atos de concessão de aposentadoria.

Primeira Câmara

Senado Federal.

3. Interessados/Responsáveis:
3.1. Interessados: Jozinaldo da Silva Lustosa (XXX.478.181-XX); Luciana Maria Ceolin (XXX.800.761-XX); Luiz Carlos Pontual de Lemos (XXX.551.511-XX); Luiz Faustino Lopes Neto (XXX.341.036-XX).

13.1. Ministros presentes: Benjamin Zymler (na Presidência), Walton Alencar Rodrigues (Relator), Vital do Rêgo e Jorge Oliveira.
13.2. Ministro-Substituto presente: Augusto Sherman Cavalcanti.

WALTON ALENCAR RODRIGUES

Adoto, como Relatório, a instrução elaborada no âmbito da então Secretaria de Fiscalização de Pessoal (Sefip) , vazada nos termos a seguir transcritos, com a qual anuíram os dirigentes da unidade técnica e o representante do Ministério Público:
Trata-se de atos de concessão inicial de aposentadoria de Luciana Maria Ceolin e Luiz Faustino Lopes Neto, e atos de alteração de aposentadoria de Jozinaldo da Silva Lustosa e Luiz Carlos Pontual de Lemos, ex-servidores do Senado Federal. 
2.	Os atos foram submetidos, para fim de registro, à apreciação do Tribunal de Contas da União (TCU) , de acordo com o art. 71, inciso III, da Constituição Federal. O cadastramento e a disponibilização ao TCU ocorreram por intermédio do Sistema de Apreciação e Registro de Atos de Admissão e Concessões, na forma dos arts. 2º, caput e incisos I a VI, e 4º, caput, da Instrução Normativa - TCU 78/2018.
EXAME TÉCNICO
a) ato de alteração de Jozinaldo da Silva Lustosa
3.	O servidor Jozinaldo da Silva Lustosa aposentou-se em 12/03/1997, com proventos proporcionais a 30/35 avos, recebendo 10/10 de FC-06. O ato de concessão inicial de aposentadoria foi apreciado pela legalidade no TC Processo 857.382/1998-5 (peça 3) . 
4.	O ato de alteração em exame neste processo refere-se à concessão da vantagem "opção" ao ex-servidor. Assim, o servidor passou a receber de forma concomitante 5/5 de FC-06 e a vantagem "opção" de FC-06.
5.	De acordo com entendimento deste Tribunal, proferido no Acórdão 2076/2005-TCU-Plenário, Ministro-Relator Augusto Sherman, assegura-se a vantagem "opção", prevista no art. 2º da Lei 8.911/1994, aos servidores que, até a data de 18/1/1995, tenham satisfeitos os requisitos do art. 193 da Lei 8.112/1990, ainda que sem os requisitos para a aposentação em qualquer modalidade.
6.	O artigo 193 da Lei 8.112/1990 estabelecia o seguinte:
Art. 193. O servidor que tiver exercido função de direção, chefia, assessoramento, assistência ou cargo em comissão, por período de 5 (cinco) anos consecutivos, ou 10 (dez) anos interpolados, poderá aposentar-se com a gratificação da função ou remuneração do cargo em comissão, de maior valor, desde que exercido por um período mínimo de 2 (dois) anos.                       
§ 1° Quando o exercício da função ou cargo em comissão de maior valor não corresponder ao período de 2 (dois) anos, será incorporada a gratificação ou remuneração da função ou cargo em comissão imediatamente inferior dentre os exercidos.   
§ 2° A aplicação do disposto neste artigo exclui as vantagens previstas no art. 192, bem como a incorporação de que trata o art. 62, ressalvado o direito de opção.   (grifo nosso) 
7.	Até a data de 18/1/1995, o servidor possui cinco anos consecutivos no exercício de funções comissionadas. No entanto, o recebimento de parcela opção de forma concomitante com quintos/décimos está em desacordo com a regra contida no § 2º do art. 193 da Lei 8.112/1990 (Acórdão 2988/2018-TCU-Plenário, Ministra-Relatora Ana Arraes) . Transcrevemos o Sumário do Acórdão 2988/2018-TCU-Plenário:
SUMÁRIO: REPRESENTAÇÃO. PROCESSO CONSTITUÍDO EM CUMPRIMENTO A DETERMINAÇÃO DESTA CORTE. PAGAMENTO DE FUNÇÃO COMISSIONADA A SERVIDOR APOSENTADO. POSSIBILIDADE DE OPÇÃO, DESDE QUE NÃO CUMULATIVA COM QUINTOS/DÉCIMOS/VPNI, PARA AQUELES QUE, ATÉ 18/01/1995, TENHAM SATISFEITO OS PRESSUPOSTOS TEMPORAIS. CONVERSÃO EM VANTAGEM PESSOAL PARA IMPEDIR DESCENSO REMUNERATÓRIO. ARQUIVAMENTO. (grifo nosso) 
8.	Desta forma, a aposentadoria está ilegal, em razão do pagamento de forma concomitante a vantagem "Opção" com VPNI de quintos/décimos (peça 2) .
9.	Ademais, com base no quadro de discriminação dos tempos em funções comissionadas, verifica-se que o servidor possui 4 anos, 7 meses e 27 dias exercidos em FC-06. Assim, não faz jus a 5/5 (10/10) de FC-06. O servidor tem direito a 4/5 (8/10) de FC-06 e 1/5 (2/10) de FC-05. 
10.	Ressalta-se que o ato de aposentadoria do interessado deu entrada no TCU em 15/2/2016, portanto, há menos de cinco anos, não sendo aplicável o procedimento de contraditório e ampla defesa determinado pelo Acórdão 587/2011-TCU-Plenário, Ministro-Relator Valmir Campelo. O prazo de cinco anos se expira em 15/2/2021.
b) ato de concessão inicial de Luciana Maria Ceolin
b.1) tempo ponderado
11.	A servidora Luciana Maria Ceolin aposentou-se em 3/12/2014, com proventos integrais, com base no artigo 3º da Emenda Constitucional 47/2005, no cargo de Técnico Legislativo - Processo Industrial Gráfico.
12.	No ato de aposentadoria consta a averbação de tempo ponderado no total de 3 meses e 21 dias, não havendo informação a que se refere este tempo ponderado. 
13.	No entanto, excluindo-se o tempo ponderado (3 meses e 21 dias) , a servidora ainda atende aos requisitos para a aposentadoria com base no artigo 3º da Emenda Constitucional 47/2005.
b.2) quintos incorporados após data limite
14.	A servidora incorporou 10/10 de FC-05. No quadro dos tempos exercidos em funções comissionadas, observa-se que houve a incorporação de quintos de FC-05 após a data limite de 8/4/1998. 
15.	 Este Tribunal tem firme entendimento sobre a ilegalidade da incorporação de quintos, com fundamento no art. 62-A da Lei 8.112/1990, c/c os arts. 3º e 10º da Lei 8.911/1994 e art. 3º da Lei 9.624/1998, decorrente de exercício de função de direção, chefia ou assessoramento, de cargo de provimento em comissão ou de natureza especial após 1998, uma vez que esta Corte de Contas considera que a incorporação da vantagem somente é possível até a data de publicação da Lei 9.624/1998, ocorrida em 8/4/1998 (Acórdão 1972/2017-TCU-Plenário, da lavra do Ministro Bruno Dantas e 1939/2019-1ª Câmara, de autoria do Ministro Vital do Rego) . 
16.	O Supremo Tribunal Federal (STF) , ao apreciar o Recurso Extraordinário (RE) 638.115/Ceará, que teve repercussão geral, deixou assente que as decisões judiciais ou atos emanados pelos poderes Executivo, Legislativo ou Judiciário que determinaram a incorporação de quintos/décimos no período compreendido entre a edição da Lei 9.624/1998 até a edição da Medida Provisória 2.225-45/2001 carecem de fundamento legal e, portanto, violam o princípio da legalidade previsto na Constituição Federal.
17.	Ressalta-se que, ao modular os efeitos da referida decisão, inicialmente, o STF, em grau de embargos de declaração julgados em 30/6/2017, havia entendido que o pagamento da referida parcela deveria ser cessado em qualquer hipótese, aplicando-se tal entendimento até mesmo para os servidores que obtiveram o direito à incorporação assegurado por decisão judicial transitada em julgado, sem a necessidade de ação rescisória.
18.	No entanto, em novo julgamento realizado em 18/12/2019, o STF acolheu parcialmente os embargos de declaração, com efeitos infringentes, para reconhecer indevida a cessação imediata do pagamento da parcela quando fundado em decisão judicial transitada em julgado. Já no caso daqueles que recebem os Quintos em virtude de decisões administrativas ou decisões judiciais sem trânsito em julgado, modulou os efeitos da decisão para manter o pagamento da parcela até a sua absorção integral por quaisquer reajustes futuros concedidos aos servidores.
19.	Tendo em vista que o referido decisum ainda não transitou em julgado, este Tribunal tem considerado ilegal o pagamento da referida parcela e determinado às Unidades Jurisdicionadas que adotem as medidas necessárias à regularização dos pagamentos indevidos de acordo com a modulação dos efeitos realizada pelo STF nos autos do RE 638.115/CE, a exemplo dos Acórdão 659/2020-TCU-Primeira Câmara, relatado pelo Ministro Walton Alencar Rodrigues, e 622/2020-TCU- 2ª Câmara, relatado pelo Ministro Aroldo Cedraz.
20.	Ressalta-se que é permitido o cômputo de tempo residual de exercício de funções comissionadas não empregado até 10/11/1997, para a incorporação de parcela de décimo, com termo final na data específica em que o servidor completar o interstício de doze meses, de acordo com a sistemática definida na redação original do art. 3º da Lei 8.911/1994, sendo todas as parcelas incorporadas, na forma de quintos, transformadas em décimos, e estes, em VPNI - vantagem pessoal nominalmente identificada (Decisão 925/1999-TCU-Plenário, Ministro-Relator Walton Alencar Rodrigues, e Acórdãos 731/2003 e 732/2003, ambos do Plenário e da relatoria do Ministro Guilherme Palmeira, e Acórdão 4970/2012-TCU-Primeira Câmara, de relatoria do Ministro Walton Alencar Rodrigues) .
21.	No caso em exame, até 8/4/1998, a servidora possui 2 anos, 6 meses e 15 dias de tempo de serviço exercido na FC-05, o que permitiria 2/5 (4/10) de FC-05. Assim, está irregular a concessão de 10/10 de FC-05. A servidora faz jus a 2/5 (4/10) de FC-05 e 3/5 (6/10) de FC-04. 
22.	Desta forma, o ato de aposentadoria da Sra. Luciana Maria Ceolin está ilegal, haja vista a incorporação de parcela de quintos, após a vigência da Lei 9.624/1998. Ressalta-se que o ato de aposentadoria da interessada deu entrada no TCU em 25/2/2016, portanto, há menos de cinco anos, não sendo aplicável o procedimento de contraditório e ampla defesa determinado pelo Acórdão 587/2011-TCU-Plenário, Ministro-Relator Valmir Campelo. O prazo de cinco anos se expira em 25/2/2021.
c) ato de alteração de Luiz Carlos Pontual de Lemos
23.	O servidor Luiz Carlos Pontual de Lemos aposentou-se em 5/8/1998, com proventos proporcionais a 11/35 avos. O ato de concessão inicial de aposentadoria foi apreciado pela legalidade no TC Processo 017.544/2003-2 (peça 6) .
24.	O ato de alteração trata da integralização dos proventos com base no artigo 190 da Lei 8.112/1990. No ato em exame consta o pagamento concomitante da vantagem "opção" com 10/10 de FC-06. O contracheque de julho/2020 do interessado apresenta a percepção da vantagem "opção" com VPNI de quintos/décimos (peça 5) .
25.	Conforme já registrado, o recebimento de parcela opção de forma concomitante com quintos/décimos está em desacordo com a regra contida no § 2º do art. 193 da Lei 8.112/1990 (Acórdão 2988/2018-TCU-Plenário, Ministra-Relatora Ana Arraes) . 
26.	Diante do exposto, o ato de alteração de aposentadoria do Sr. Luiz Carlos Pontual de Lemos está ilegal (peça 5) . Ressalta-se que o ato do interessado deu entrada no TCU em 14/3/2016, portanto, há menos de cinco anos, não sendo aplicável o procedimento de contraditório e ampla defesa determinado pelo Acórdão 587/2011-TCU-Plenário, Ministro-Relator Valmir Campelo. O prazo de cinco anos se expira em 14/3/2021.
d) ato de concessão inicial de Luiz Faustino Lopes Neto
27.	O servidor Luiz Faustino Lopes Neto aposentou-se em 3/12/2014, com proventos integrais, com base no artigo 3º da Emenda Constitucional 47/2005, atendendo aos requisitos exigidos pelo fundamento legal. 
28.	No quadro de vantagens, consta que o servidor incorporou 4/10 de FC-05 e 6/10 de FC-04. No quadro dos tempos exercidos em funções comissionadas, observa-se que houve a incorporação de quintos após a data limite de 8/4/1998. 
29.	O servidor exerceu a FC-05 somente após a data limite de 8/4/1998. Desta forma, não faz jus a 4/10 de FC-05. 
30.	Até 8/4/1998, o servidor possui 2 anos, 9 meses e 24 dias exercidos em FC-04, podendo receber 2/5 (4/10) de FC-04, sendo possível o cômputo do tempo residual de exercício de função comissionada não empregado até 10/11/1997, o que permite ao servidor a incorporação de mais 1/10 da função FC-04, na esteira do mencionado entendimento do Tribunal.
31.	Diante do exposto, o ato de aposentadoria do Sr. Luiz Faustino Lopes Neto está ilegal. Ressalta-se que o ato de aposentadoria do interessado deu entrada no TCU em 18/3/2016, portanto, há menos de cinco anos, não sendo aplicável o procedimento de contraditório e ampla defesa determinado pelo Acórdão 587/2011-TCU-Plenário, Ministro-Relator Valmir Campelo. O prazo de cinco anos se expira em 18/3/2021.
CONCLUSÃO
32.	Em razão do exposto e tendo em vista a análise realizada nos atos de alteração de aposentadoria de Jozinaldo da Silva Lustosa e Luiz Carlos Pontual de Lemos, esta Unidade Técnica considera que os atos estão ilegais, em razão do recebimento de forma cumulativa da vantagem "opção" com a VPNI de quintos/décimos, contrariando jurisprudência desta Corte de Contas. No tocante ao ato de Jozinaldo da Silva Lustosa, a ilegalidade decorre também da incorporação 5/5 de FC-06, quando o correto seria 4/5 de FC-06 e 1/5 de FC-05.
33.	Considerando a análise realizada nos atos de concessão inicial de aposentadoria de Luciana Maria Ceolin e Luiz Faustino Lopes Neto, esta Unidade Técnica considera que os atos devem ser apreciados pela ilegalidade, em razão da incorporação de parcela de quintos após a data limite de 8/4/1998, contrariando jurisprudência desta Corte de Contas e do Supremo Tribunal Federal. 
34.	Registre-se que a análise deste processo levou em conta os dispositivos da Resolução TCU 315/2020.
PROPOSTA DE ENCAMINHAMENTO
35.	Ante o exposto, conforme o preceituado no artigo 71, inciso III, da Constituição Federal de 1.988; c/c os artigos. 1º, inciso V, e 39, inciso II, da Lei nº 8.443/1992, c/c os artigos 1º, inciso VIII, 260, §§ 1º e 2º, do Regimento Interno/TCU, e tomando por base as informações prestadas pelo órgão de controle interno e as verificações feitas pela unidade técnica, na forma prevista no artigo 260, caput, do referido Regimento, propõe-se: 
a) considerar ilegais e negar o registro dos atos de concessão inicial de aposentadoria de de Luciana Maria Ceolin (CPF XXX.800.761-XX) e Luiz Faustino Lopes Neto (CPF XXX.341.036-XX) , e dos atos de alteração de aposentadoria de Jozinaldo da Silva Lustosa (CPF XXX.478.181-XX) e Luiz Carlos Pontual de Lemos (CPF XXX.551.511-XX) ;
b) dispensar o ressarcimento das quantias indevidamente recebidas de boa-fé, nos termos da Súmula TCU n. 106;
c) determinar ao Senado Federal, com fundamento no inciso I do art. 4º da Resolução TCU 315/2020, que adote medidas para:
c.1) no prazo de quinze dias, fazer cessar os pagamentos decorrentes dos atos impugnados por esta Corte de Contas, sob pena de responsabilidade solidária da autoridade administrativa omissa, nos termos dos arts. 262, caput, do RI/TCU, e 8º, caput, da Resolução TCU 206/2007;
c.2) no tocante aos atos de Luciana Maria Ceolin e Luiz Faustino Lopes Neto, promova o destaque da (s) parcela (s) de quintos incorporada (s) com amparo em funções comissionadas exercidas entre 8/4/1998 a 4/9/2001 e transforme-a (s) em "Parcela Compensatória" a ser absorvida por quaisquer reajustes futuros, consoante decidido pelo STF no RE 638.115/CE;
c.3) no prazo de trinta dias, emita novos atos, livres das irregularidades apontadas, e os submeta ao TCU pelo Sistema e-Pessoal, nos termos dos arts. 262, § 2º, do Regimento Interno desta Corte e 19, § 3º, da Instrução Normativa TCU 78/2008;
c.4) dê ciência, no prazo de 15 (quinze) dias, do inteiro teor desta deliberação aos interessados, alertando-os de que o efeito suspensivo proveniente da interposição de eventuais recursos junto ao TCU não os exime da devolução dos valores percebidos indevidamente após a respectiva notificação, caso esses não sejam providos; e
c.5) encaminhar ao Tribunal, no prazo de 30 (trinta) dias contados da ciência da decisão, documento apto a comprovar que os interessados tomaram conhecimento do acórdão.

não há

Procurador Rodrigo Medeiros de Lima.

APOSENTADORIA. PARCELA DE QUINTOS/DÉCIMOS INCORPORADOS APÓS A LEI 9.624/1998. INCORPOÇÃO CONCOMITANTE DA PARCELA DE QUINTOS/DÉCIMOS COM A PARCELA OPÇÃO. ATOS ILEGAIS. NEGATIVA DE REGISTRO. DETERMINAÇÕES. ATOS TACITAMENTE REGISTRADOS CONSOANTE DECISÃO DO STF NO RE 636.553/RS. DETERMINAÇÃO PARA INSTAURAÇÃO DE PROCEDIMENTOS DE REVISÃO DE OFÍCIO.

APOSENTADORIA (APOS)

Secretaria de Fiscalização de Integridade de Atos e Pagamentos de Pessoal e de Benefícios Sociais (Sefip).

Trata-se dos atos de concessão inicial de aposentadoria de Luciana Maria Ceolin e Luiz Faustino Lopes Neto e dos atos de alteração de aposentadoria de Jozinaldo da Silva Lustosa e Luiz Carlos Pontual de Lemos, todos ex-servidores do Senado Federal. 
A Secretaria de Fiscalização de Pessoal, por intermédio da instrução transcrita no Relatório e avalizada pelo representante do Ministério Público, propôs a ilegalidade e a negativa de registro dos  atos de interesse de Luiz Carlos Pontual de Lemos e Jozinaldo da Silva Lustosa, visto que albergam o pagamento concomitante das vantagens relativas a "quintos/décimos" e "opção", o que contraria regra claramente expressa no art. 193, § 2º, da Lei 8.112/1990.
Além disso, a parcela de quintos/décimos de Jozinaldo da Silva Lustosa, correspondente a 5/5 da FC6, não condiz com o respectivo tempo de exercício da função pelo ex-servidor. 
Os pareceres também propuseram a ilegalidade dos atos de interesse de Luiz Faustino Lopes Neto e Luciana Maria Colin, em razão da incorporação de parcelas de quintos/décimos relativas a funções comissionadas exercidas pelos ex-servidores após a vigência da Lei 9.624/1998, publicada em 8/4/1998. 
Importante rememorar que o Supremo Tribunal Federal, na derradeira decisão exarada nos autos do RE 638115, datada de 18/12/2019, em tema de repercussão geral (395) , ao apreciar embargos de declaração opostos por representantes de servidores dos três poderes, embora tenha reafirmado a ilegalidade dos pagamentos de quintos incorporados após 8/4/1998, optou por determinar a continuidade dos que tenham por fundamento decisão judicial transitada em julgado, modulando os efeitos da decisão embargada, para manter, até a sua integral absorção por reajustes futuros, o pagamento dos que continuavam recebendo o benefício, seja por força de decisão administrativa, seja de decisão judicial, mesmo sem trânsito em julgado.
Por esse motivo, sempre ressalvando minha posição pessoal contrária à continuidade desses pagamentos, tenho seguido o entendimento majoritário desta Corte de Contas, julgado ilegal o ato e determinado, no caso de incorporação de quintos com amparo em funções comissionada exercidas entre 8/4/1998 a 4/9/2001, o destaque dos valores correspondentes, para que sejam transformados em "Parcela Compensatória" a ser absorvida por quaisquer reajustes futuros, consoante decidido pelo STF no aludido RE 638.115/CE.
Isto posto, acompanhando parcialmente os pareceres, julgo ilegais e nego registro aos atos de interesse de Luiz Carlos Pontual de Lemos e Luiz Fautino Lopes Neto, deixando assente que estes foram encaminhados para apreciação deste Tribunal em 14/3/2016 e 18/3/2016, respectivamente.
II
Os atos de aposentadoria de Luciana Maria Ceolin e Jozinaldo da Silva Lustosa, deram entrada neste Tribunal em 25/2/2016 e 15/2/2016, respectivamente, razão pela qual foram alcançados pela tese abaixo transcrita, também fixada pela Suprema Corte, em 19/2/2020, ao julgar o Recurso Extraordinário 636.553/RS, apreciando, daquela feita, o tema 445 da repercussão geral:
Em atenção aos princípios da segurança jurídica e da confiança legítima, os Tribunais de Contas estão sujeitos ao prazo de 5 anos para o julgamento da legalidade do ato de concessão inicial de aposentadoria, reforma ou pensão, a contar da chegada do processo à respectiva Corte de Contas. 
Naquela ocasião, o Relator, E. Ministro Gilmar Mendes, fundamentou a adoção do prazo de cinco anos por analogia ao prazo previsto no Decreto 20.910/1932, tendo mencionando, ainda, ser esse lapso temporal equivalente ao previsto nas Leis 9.873/1999 e 9.784/1999. 
Em que pese tenha o relator do STF reafirmado a inaplicabilidade do art. 54 da Lei 9.784/1999, durante o período entre a publicação do ato de concessão de aposentadoria, pensão ou reforma pelo órgão de origem e a apreciação de sua legalidade pelo TCU, em homenagem ao princípio da segurança jurídica, estabeleceu o prazo de cinco anos para que o Tribunal de Contas aprecie o ato, autorizando ou negando o respectivo registro.
 Por esse motivo, restou prejudicado o anterior entendimento acerca da observância do contraditório e da ampla defesa após o transcurso de cinco anos desde a chegada do processo no TCU, porquanto, após esse tempo, segundo prelecionou o Relator da matéria no STF, o ato deve ser considerado "registrado tacitamente".
No julgamento dos embargos de declaração, opostos em face dessa decisão, finalizado em 4/12/2020, o E. Relator aduziu que, "passado esse prazo [de cinco anos, contado de forma ininterrupta, a partir da chegada do processo à corte de contas] sem finalização do processo, o ato restará automaticamente estabilizado. Abre-se, a partir daí, a possibilidade de sua revisão, nos termos do art. 54 da Lei 9.873/1999" (grifos meus) . 
Por esse motivo, por intermédio do recente Acórdão 122/2021-TCU-Plenário, da minha relatoria (Processo 013.339/2020-6) , este Tribunal concluiu pela necessidade de ordenar à Segecex que, entre outras medidas, desse início aos procedimentos para revisão de ofício dos atos de concessão pendentes de julgamento, considerados tacitamente registrados, à luz da decisão exarada pelo STF no RE 636.553/RS, que contenham algum tipo de ilegalidade e estejam dentro do prazo previsto no art. 54 da Lei 9.784/1999, c/c o art. 260, § 2º, do Regimento Interno do TCU. 
Sendo assim, considerando que atendem aos requisitos acima, determino que tais procedimentos sejam instaurados, desde já, em relação aos atos de aposentadoria de Luciana Maria Ceolin e Jozinaldo da Silva Lustosa, com vistas à correção das ilegalidades apuradas nestes autos.
Com essas considerações, voto no sentido de que o Tribunal acolha a minuta de acórdão que submeto à deliberação deste Colegiado.
TCU, Sala das Sessões Ministro Luciano Brandão Alves de Souza, em 9 de março de 2021.
WALTON ALENCAR RODRIGUES 
Relator